臺灣雲林地方法院民事判決　　　　　　　 95年度訴字第102號
原　　　告　丙○○
被　　　告　甲○○
　　　　　　　　　　　　　9樓.
　　　　　　丑○○
上二人共同
訴訟代理人　林再輝律師
被　　　告　丁○○
訴訟代理人　李建忠律師
複　代理人　王英傑律師
　　　　　　張育誠律師
上列當事人間請求損害賠償事件，本院於民國96年4 月23日言詞
辯論終結，判決如下：
    主  文
被告甲○○應給付原告新臺幣壹拾玖萬陸仟陸佰陸拾元，及自民
國九十五年九月十四日起至清償日止，按週年利率百分之五計算
之利息。
原告其餘之訴駁回。
訴訟費用（減縮部分除外）由被告甲○○負擔百分之十九，餘由
原告負擔。
本判決得假執行。但被告甲○○如以新臺幣壹拾玖萬陸仟陸佰陸
拾元為原告預供擔保後，得免為假執行。
原告其餘假執行之聲請駁回。
    事實及理由
一、程序方面：
    按訴狀送達後，原告不得將原訴變更或追加他訴，但請求之
    基礎事實同一、擴張或減縮應受判決事項之聲明，不在此限
    ；又原告於判決確定前，得撤回訴之全部或一部，民事訴訟
    法第255 條第1 項第2 、3 款、第262 條第1 項前段分別定
    有明文。本件原告起訴時請求被告甲○○、丁○○應連帶給
    付其新臺幣（下同）1,033,010 元；被告丑○○應給付被告
    甲○○、丁○○1,033,010 元，並交由原告受領，嗣於民國
    （下同）95年6 月7 日言詞辯論期日撤回被告丑○○部分，
    並變更聲明為：被告甲○○、丁○○應給付原告1,023,010
    元。95年9 月11日言詞辯論期日又追加丑○○為被告，並變
    更聲明為：被告應連帶給付原告1,023,010 元，及自民事準
    備書狀送達被告之翌日起至清償日止，按年息百分之六計算
    之利息。之後利息部分又減縮為均自95年9 月14日起，按週
    年利率百分之五計算。請求之法律依據則由民法第354 條、
    第359 條、第502 條第1 項、第242 條變更為民法第179 條
    、第359 條、第360 條、第493 條、第494 條、第495 條，
    嗣又變更為民法第359 條、第360 條、第493 條、第494 條
    、第495 條。經核上開訴之變更、追加及撤回，其請求之基
    礎事實相同，且屬聲明之擴張或減縮，與前開規定相符，應
    予准許，合先敘明。
二、原告起訴主張：
  (一)、原告於92年7 月19日向被告甲○○、丁○○購買坐落雲林
      縣斗六市○○段大潭小段998 之67地號土地面積84.59 平
      方公尺（下稱系爭土地）及其上門牌號碼雲林縣斗六市○○路17號之三層樓房一棟（連同增建部分面積總計約為26
      5.87平方公尺，下稱系爭房屋），價金為6,200,000 元。
      被告甲○○、丁○○將房屋之興建工程委由被告丑○○承
      攬，詎被告甲○○、丁○○未依約於92年11月30日交屋，
      遲至93年3 月5 日始交屋，總共逾期94日，原告已付房地
      價款5,800,000 元，按合約第7 條第1 款約定，原告得向
      被告甲○○、丁○○請求545,200 元之違約賠償。又二、
      三樓嚴重漏水，經原告自行僱工修繕屋頂露台重打水平防
      水、後隔壁伸縮縫、二樓及三樓室內內牆及天花板伸縮縫
      、頂樓大理石門檻加高及施工後油漆復原等工程，總共支
      出費用177,810 元。另系爭房屋二、三樓正面原設計為一
      整片強化落地窗，被告擅自變更設計，增加55公分高之女
      兒牆，以致減損系爭房屋之外觀價值及採光功能，該部分
      損失200,000 元。此外，浴室通風管僅使用一吋半口徑水
      管，與建築技術規則建築設計施工編所規定應使用口徑三
      吋水管不符，如加以改善，需打掉柱子，破壞結構工程浩
      大，安全堪虞，明顯為系爭房屋之瑕疵，該部分應賠償或
      減少價金150,000 元。三樓柱子施工不良，斷面凹陷，應
      賠償原告或減少價金100,000 元。排水管因漏水必須封死
      三根排水孔，導致排水功能減損，應賠償或減少價金150,
      000 元。又系爭房屋未採間接給水系統，以致於停水時，
      抽水機因頂樓水塔水位降低而啟動，造成自水來管內產生
      負壓力，會將污水抽入自來水管內，導致飲水污染，此部
      分瑕疵得請求賠償或減少價金100,000 元。綜上，依據民
      法第359 條、第360 條規定，被告甲○○、丁○○原應給
      付原告1,423,010 元，扣除原告應給付之尾款400,000 元
      ，被告甲○○、丁○○尚應給付原告1,023,010 元。茲因
      原告與被告甲○○、丁○○間所訂立之契約包含買賣及承
      攬（增建部分）二部分，依民法第492 條規定，承攬人應
      負品質擔保責任，如工作物有瑕疵時，定作人得定相當期
      限，請求承攬人修補。前述之瑕疵，原告均已定期通知被
      告修補，但被告或不為修補，或修補後仍有瑕疵，依民法
      第493 條、第494 條、第495 條之規定，原告自得請求減
      少報酬或損害賠償。被告丑○○與被告甲○○、丁○○三
      人係合夥關係，由被告丁○○提供土地，被告丑○○提供
      資金及勞務，被告甲○○負責銷售等業務，其三人應負連
      帶之責任。為此，爰依民法第359 條、第360 條、第493
      條、第494 條、第495 條規定，聲明請求：被告應連帶給
      付原告1,023,010 元，及均自95年9 月14日起至清償日止
      ，按週年利率百分之五計算之利息，並陳明願供擔保請准
      宣告假執行。
  (二)、對被告抗辯之陳述：
    1.簽約時，被告甲○○即向原告聲稱系爭房屋係其與被告丁○○合夥建造，由其代表被告丁○○與原告簽訂不動產買
      賣契約。從該契約書上記載「賣方丁○○兼上記代理人甲○○」等字，所謂「兼」即非純代理行為，而係二人同為
      當事人。被告丁○○於答辯狀中亦自承由其提供土地建築
      房屋，被告甲○○負責銷售，足證其二人確有合夥之關係
      。
    2.被告辯稱係因原告負責之不鏽鋼窗施工遲延，致使被告遲
      延交屋，與事實不符。原告出國前已安排好廠商，只要原
      告或原告配偶、胞弟電話通知，隨時可開始施工。原告於
      出國期間，行動電話均24小時開機，原告或原告配偶、胞
      弟從未接到被告通知可安裝不鏽鋼窗之事。92年11月15日
      系爭房屋尚在灌漿，但原告於同年11月26日即已返國，可
      見被告之遲延交屋係可歸責於被告，與原告無關。又被告
      陳稱實際交屋日期為93年2 月3 日，亦非實在，93年2 月
      3 日係驗收日期，93年3 月5 日才正式交屋。
    3.原告從未同意被告或施工人員封死三根排水管孔，蓋因封
      死排水孔會影響排水功能，道理淺顯易懂，原告怎會要求
      或同意封死排水孔，以致影響排水功能。證人癸○○亦證
      述其有將漏水處及建議之修繕方法告訴被告甲○○及丑○○，其二人表示要其盡量處理，只要不漏水即可。可見，
      證人癸○○係聽從被告甲○○及丑○○之指示，才將排水
      孔封死。又證人癸○○證述：「…排水孔的地方地勢較低
      ，我無法完全用PU將地弄平」等語，說明原告自行僱工修
      復積漏水時，因使用很多PU材料填補低窪處，所以價格才
      會高於一般防水工程之單價。
    4.被告於簽約時與原告約定，系爭房屋均符合相關法規所規
      定之品質，從未告訴原告通風管之口徑與規定不符，原告
      並不知悉系爭房屋之通風管口徑過小，係因原告僱工修繕
      漏水等問題時，經施工人員告知，始知上情，可見被告有
      故意隱瞞該瑕疵之情，被告陳稱原告簽約時已知上開瑕疵
      ，與事實不符。又1.5 吋通風管之開口面積為0.0000000
      平方公尺，而3 吋通風管之開口面積為0.0000000 平方公
      尺，口徑大小當然會影響通風之效果。被告雖稱加裝機械
      排風設備即可改善通風，並符合每平方公尺樓地板面積每
      小時排風30立方公尺之建築法規之規定。然系爭房屋一樓
      為單獨之廁所設備，二、三樓則為廁所兼浴室，倘若設置
      合格之機械排風設備，通風管之出口每小時需排氣380.43
      平方公尺，不僅市面上找不到如此之機械通氣設備，即便
      有如此之設備，其所費之能源及所產生之噪音，亦不可能
      為人所接受。
    5.被告於拆除原裝設之間接給水設備時，並未知會原告，造
      成系爭房屋有前述之瑕疵，自可歸責於被告。被告既辯稱
      因空間不足始拆除間接給水設備，又陳稱只要在一樓加裝
      間接給水設施即可改善，顯然前後矛盾。被告承攬系爭房
      屋增建部分時，即可預見無法於地上施作間接給水設備，
      應改以地下蓄水池方式施工，但被告卻未如此施作，當有
      可歸責之事由。
    6.證人壬○○於93年3 月5 日受被告委託告訴原告積漏水等
      問題均已處理好，要求商議交付尾款之事，證人壬○○乃
      居間並草擬協議書，由原告、被告甲○○及證人壬○○三
      方簽訂交屋協議書，言明尾款交付之方式。詎簽完協議後
      當晚下了一場雨，隔天原告檢視系爭房屋屋頂露台，發現
      積水、漏水等問題並未改善。原告乃立即去電告知證人壬○○，因被告未依協議書內容履行，故協議作廢。甚且，
      該協議書並無被告丁○○之簽名，亦未委任他人代理，該
      協議應屬無效。
    7.原告於93年12月20日向鈞院提起確認本票債權不存在之訴
      時，即曾就系爭房屋之工作瑕疵及遲延交屋等，請求被告
      減少價金及賠償損害，業經鈞院以93年度六簡字第326 號
      判決確定，依民法第129 條第1 項第3 款規定，時效因而
      中斷，被告辯稱本件已逾民法第356 條及第365 條規定之
      時效，顯無理由。且依民法第365 條規定，物之瑕疵請求
      權，其時效期間為5 年，並非被告甲○○所稱之2 年。
    8.原告從未要求被告將二、三樓正面之整片落地窗，變更設
      計為施作一面高55公分之女兒牆，被告為上開抗辯，應負
      舉證責任。
    9.基於以下理由，認為臺灣省建築師公會之鑑定結果不可採
      ，請求再至現場勘驗，以釐清真相：
      (1)若依建築師建議，則一樓之5"Φ通風管將由一樓內室牆
        壁中間穿出，橫穿該房間，再由後牆穿出，導致必須拆
        除原告客房之裝潢設施，造成訴外人之損失及系爭房屋
        功能及外觀價值之減損。而二、三樓之5"Φ通風管將穿
        越樓梯間，造成樓梯間通道寬度減少約15公分，不僅造
        成房屋外觀及實用價值減損，並影響危急時之逃生通道
        ，影響住戶安全。且所須之牆壁洗洞數為一樓2 個，二
        、三樓各3 個，非如該鑑定報告所載：一、二、三樓各
        1 個。二、三樓之5"Φ通風管則須穿過浴廁與樓梯間之
        牆壁，穿越樓梯間，再穿過樓梯間與內室間之牆壁，後
        延著牆壁繞一個Ｌ形至斜對面牆壁才能穿牆排氣至屋後
        ，共穿牆3 次，影響系爭房屋之外觀價值至鉅。此外，
        裝了5"Φ通風管是否就能改善通風以達建築法規規定之
        標準，該鑑定報告並未提出相關數據佐證，反造成系爭
        房屋外觀、功能及價值之減損，該鑑定結果顯然不實，
        不足採信。
      (2)拆除窗台時，勢必損及既有之鋁窗，鑑定報告中並未包
        含鋁窗受損之復原費用。且除非二、三樓落地鋁窗一體
        施工，否則外觀仍無法完全改善。
      (3)二樓以上之柱子厚30公分，分屬15號、17號及17號、19
        號房屋，每戶房屋柱子厚度各15公分。而系爭房屋屋內
        之柱子凹陷為1.5 公分，達系爭房屋厚度之百分之十，
        該鑑定報告並未提出數據佐證該凹陷不影響結構之安全
        。
      (4)有關排水管封死之瑕疵部分，鑑定報告並未提出詳細數
        據，說明系爭房屋屋頂露台排水量，是否足以排除臺灣
        夏季特有颱風及豪雨，僅用「應足夠」之猜測語詞，實
        難令人信服。再者，排水設施之功能，尚需考量是否會
        被異物堵住，越多排水管，同時被異物堵住的機率就越
        低。系爭房屋屋頂後露台之排水管由3 根減為1 根，使
        排水管同時遭異物堵住之機率提高百分之三百。而屋前
        露台由6 根減為5 根，使排水管同時遭異物堵住之機率
        提高百分之二十。此外，前者之排水量減少百分之六六
        ．六，後者之排水量減少百分之十六．六，鑑定結果卻
          謂「排水量應足夠」，實不足採。
      (5)依建築技術規則建築設備編第31條第1 款規定：蓄水池
        之有效容量，不得小於水箱之容量。而系爭房屋頂樓之
        水箱容量為1.5 立方公尺，因此蓄水池至少需有1.5 立
        方公尺之有效容量才符合上開規定，並非建築報告所稱
        之0.5 立方公尺。原告與被告簽訂買賣承攬契約時，增
        建部分尚未施工，被告於簽約時即可預見無多餘空間可
        放置地上儲水池，唯一方法即於地下裝設儲水池。被告
        為節省施工費用，未於地下裝置蓄水設備，且撤除原有
        之地上儲水池，導致增建完工後無空間裝置符合規定之
        儲水池，被告應負賠償責任。
    10.原告不同意臺灣省建築師公會答覆之說法，理由如下：
      (1)一式是1 個的意思，至為明顯，臺灣省建築師公會硬扭
        曲為3 個。又說其勘驗報告附件五註明三處，即說明有
        3 個洗洞之意，殊不知勘驗報告附件五註明之三處乃指
        一樓、二樓、三樓三處。
      (2)現有二、三樓正面窗台為烤漆鋁門窗材質，若遭撞傷凹
        陷，即無法恢復舊觀。若依原有設計，該窗台為一體成
        形，倘依鑑定意見，則需另接一小片鋁窗，如此即無法
        恢復原有設計之外觀。而且除非用鑽石刀切割，否則依
        一般工法敲掉該牆面，其振動力將破壞防水改善工程之
        成果。
      (3)依臺灣省建築師公會函覆內容可知，系爭房屋屋頂排水
        孔之設計，未達歷史鉅量之雨量設計，所以即便是原始
        設計，亦不能謂「排水量足夠」，更何況原始設計因施
        工不良，被封掉三根排水孔，如此更證明原告所主張屋
        頂排水孔越多越好，減少屋頂排水孔，即減損排水功能
        等語屬實。
      (4)臺灣省建築師公會就間接給水部分之改善建議，未能依
        其專業，考量建築法規之規定提出建議，反而全依循被
        告之主張，遭原告質疑後，又推托非勘驗之範圍，該鑑
        定報告之公正性，顯然不足。
    11.被告於92年11月19日灌女兒牆之水泥漿，灌漿1 星期後才
      能繼續後續之工作，不能馬上裝設不鏽鋼窗框，而契約約
      定之交屋日期為92年11月30日，顯然已來不及，並非原告
      之緣故。
    12.證人壬○○到院證稱：幾次接洽均與被告丑○○聯絡，被
      告丑○○、丁○○好像是合夥關係，其認為被告丑○○是
      系爭房屋之出售人等語，顯見被告甲○○係扮演被告丑○○之人頭角色。
    13.系爭房屋之大門並無鑰匙，只有遙控器，一套電動遙控鐵
      門配有三副遙控器，被告僅交付一副給原告，顯係為方便
      原告驗收，而非將系爭房屋及土地之占有管領力交付予原
      告。又辦理營利事業登記，只需營利事業所有人之身分證
      印章及營業場所之使用執照影本即可申請並獲准。因原告
      拒絕受領系爭房屋，所以暫將被告所交付之證件交由證人
      庚○○保管，證人子○○為使其書店之籌備工作得以順利
      進行，乃向證人庚○○商借房屋之使用執照影本辦理登記
      。由此可知，是否交屋，與證人子○○能否申辦營利事業
      登記，實無關涉。
    14.被告於興建增建工程時，並未先拆除原有之牆面及窗台，
      而新窗框必須等舊窗框及舊牆面拆除清理完畢後才能裝上
      ，否則在清理、拆除舊窗框及舊牆面時，易造成新窗框毀
      損。事實上，遲延交屋是因被告丑○○在系爭房屋增建工
      程施工時，同時於虎尾、土庫有工程在施工，因抽調不出
      人手，才造成遲延。增建工程是92年10月7 日原告出國後
      才開始施工，返國後窗台已施工完成，可見是原告出國前
      帶證人戊○○至現場測量，及安排鋁窗之裝設事宜。出國
      期間，原告已將房屋之事情委由妻子及胞弟處理，只要電
      話通知證人戊○○即可施工，原告出國並不會影響鋁窗之
      施作。
    15.原告於被告遲延開工時，即一再提醒被告將追究遲延交屋
      之責任，原告拒絕交付尾款即是保留追究遲延責任之意思
      。
    16.女兒牆施工期間（92年11月5 日至92年11月19日），原告
      正在國外，如何能於工地現場與被告丑○○協議施作女兒
      牆之事？倘若原告為了省錢，又何必大費周章，與被告約
      定二、三樓正面全部使用不銹鋼窗框？原告重視採光與美
      觀更甚於價格，沒有理由與被告協議增建牆面。
    17.原告於簽約時要求房屋二、三樓正面全為不鏽鋼落地窗，
      被告擔心成本過高，乃要求原告自行決定廠商並由價款中
      扣除100,000 元，由原告直接支付給廠商。是原告支付之
      買賣價金為5,800,000 元，並非5,700,000 元。
三、被告之答辯：
  (一)、被告甲○○方面：
    1.系爭不動產買賣契約實包含二個不同性質之契約類型在內
      ，其一係原告以總價5,200,000 元向被告丁○○及被告甲○○購買土地及房屋，另一部分係被告甲○○以1,000,00
      0 元承攬系爭房屋之增建工程，約定付款方式為一、二樓
      頂板完成時各付250,000 元，三樓頂板完成時付300,000
      元，尾款200,000 元則於92年11月30日交屋時給付，故增
      建部分屬承攬契約之性質。
    2.依據買賣契約第7 條第1 款之反面解釋，須因可歸責於被
      告甲○○之事由致遲延交屋時，被告甲○○始應負遲延之
      責任。本件原告與被告甲○○雖約定交屋期限為92年11月
      30日，惟因增建部分依契約第11條約定，有關二、三樓之
      不鏽鋼窗框，一片強化玻璃部分，應由原告自行處理，費
      用由原告負責支出。而由內政部警政署入出境管理局以95
      年8 月17日境信凡字第09510842460 號函所檢送之原告入
      出國證明書顯示，原告於92年10月7 日出國，同年11月26
      日回國，93年1 月12日又出國，同年月16日才返國，足見
      系爭增建工程確因原告出國未能施作不鏽鋼窗，以致影響
      施工進度。蓋因不鏽鋼窗框須施作完成後，被告始得繼續
      進行水泥粉刷及黏貼磁磚等工程。被告甲○○因原告常不
      在國內，為配合原告施作該不鏽鋼窗框，始導致增建工程
      有所遲延，於93年2 月3 日才完成交屋。是遲延原因並非
      可歸責於被告甲○○，被告甲○○無須負遲延責任。又被
      告甲○○於93年2 月3 日，即已將系爭房屋之大門鑰匙交
      予原告，系爭房屋及土地之占有管領力已移轉予原告，自
      屬交屋無疑。且系爭房屋目前由證人子○○設立大千租書
      坊使用中，依雲林縣政府營利事業登記證公示詳細資料顯
      示，大千書坊核准設立日期為93年2 月5 日，倘當時未交
      屋，如何能以系爭房屋作為營業處所申請設立？何況，縱
      認被告甲○○施作增建部分有所遲延，致遲延交屋，惟因
      原告於93年2 月3 日受領時，甚至於93年3 月5 日簽立交
      屋協議書時，皆未保留追究遲延責任之意思，依民法第50
      4 條規定，被告對於遲延結果，亦不負責。
    3.被告甲○○就原告主張有關二、三樓漏水，原告自行僱工
      施作屋頂露台重打水平防水、後隔壁伸縮縫、二樓及三樓
      室內內牆及天花板伸縮縫、頂樓大理石門檻加高及施工後
      油漆之復原等工程，不爭執，但認為原告所請求之金額過
      高。
    4.被告甲○○確於房屋之二、三樓正面處，施作一面高55公
      分之女紅牆，但此部分更改係應原告要求而施作，並非被
      告甲○○擅自變更設計。就被告甲○○言，增加55公分之
      牆面，需增加模板、鋼筋及混凝土之成本，原告則因強化
      玻璃之使用面積減少而減少支出，兩相比較，被告甲○○
      並未得利，倘若非應原告要求，被告甲○○豈會為此利人
      不利己之事。且原告早於92年11月15日前即已知悉此事，
      如原告不同意，為何未立即表示反對並要求拆除？建築師
      於履勘現場時亦表示敲掉女兒牆並非難事，原告主張敲掉
      女兒牆會影響結構，顯然無稽。
    5.浴室通風管早在原告簽立買賣契約時，即已施作完成，原
      告於購屋時曾詳細查看系爭房屋，之後即以現況交付，並
      無違約之處。倘認通風管有瑕疵，依民法第355 條第1 項
      規定，被告甲○○亦不負擔保之責。何況，浴室通風管只
      需加裝抽風機即可，無須打掉柱子，破壞結構，何來無法
      改善之理？且交屋至今已有2 年，不見原告有無法使用浴
      室之情形，可見原告此部分主張非真。
    6.被告甲○○否認二樓以上柱子有施工不良之情形。
    7.排水管之功能在於排水，防止積水，原告倒逆因果，封死
      三根排水管孔，才會造成積水、漏水之情形，此部分非可
      歸責於被告。
    8.系爭房屋未增建時，原裝設有間接給水設備，但因原告要
      求在法定空地上增建房屋，因空間不足始拆除該給水設備
      ，此非可歸責被告甲○○。況且，只要在一樓加裝間接給
      水設備即可改善，並非不能改善。
    9.按和解有使當事人所拋棄之權利消滅及使當事人取得和解
      契約所訂明權利之效力，此為民法第737 條所明定。原告
      與被告甲○○就系爭房屋所生之糾紛，曾於93年3 月5 日
      在證人壬○○居間協調下達成協議，由協議內容可知，原
      告受領系爭房屋後，僅有頂樓防水工程及排水管漏水、積
      水瑕疵修復部分為保留外，對於交屋是否遲延及系爭房屋
      是否有其他瑕疵等，皆未聲明保留或通知，時至今日已有
      2 年，依民法第356 條、第365 條規定，應認原告除保留
      部分外，已全部承認所受領之物，且無可歸責被告甲○○
      之遲延給付問題，原告自不得再向被告甲○○請求遲延給
      付之損害賠償及行使瑕疵擔保權利。
    10.原告實際上僅交付5,700,000 元之買賣及承攬價金，尚有
      500,000 元未給付。惟因兩造於93年3 月5 日簽立交屋協
      議書時合意減縮尾款為400,000 元，原告對尾款400,000
      元未給付一情亦不爭執，倘若鈞院認定被告甲○○應賠償
      原告損害，則被告甲○○主張以該400,000 元抵銷之。
    11.答辯之聲明：原告之訴及假執行之聲請均駁回，如受不利
      之判決，願供擔保請准宣告免為假執行。
  (二)、被告丁○○方面：
    1.系爭土地原係被告丁○○所有，被告丁○○與被告甲○○
      於91年間約定，由被告丁○○提供土地供被告甲○○建築
      房屋出售，但房屋銷售事宜則由被告甲○○負責。原告所
      提出之不動產買賣契約書上雖有被告丁○○之姓名，然該
      買賣契約書上並無被告丁○○之用印，亦非被告丁○○立
      約簽名，且原告所購買之土地已由被告丁○○過戶登記於
      原告名下，顯見被告丁○○出售土地之義務已履行完畢，
      原告以系爭房屋有瑕疵為由，要求被告丁○○負損害賠償
      責任，即非有理。
    2.倘若被告丁○○確曾授權被告甲○○簽訂契約，亦僅限於
      買賣土地部分，並不包含房屋在內。
    3.就系爭房屋瑕疵部分，答辯理由同被告甲○○所述。
    4.系爭不動產買賣契約書上並無被告丑○○之簽名，被告丁○○否認與被告丑○○有合夥之關係。
    5.答辯之聲明：原告之訴駁回，如受不利判決，願供擔保請
      准宣告免為假執行。
  (三)、被告丑○○方面：
    1.被告丑○○出面接洽系爭房屋之買賣事宜，係因被告丑○○為被告甲○○之配偶，基於履行輔助人之地位幫被告甲○○處理事情，並非有合夥關係存在。
    2.93年3 月5 日交屋協議書上只有原告及被告甲○○之簽名
      ，並無被告丑○○之簽名，顯見契約只存在於原告與被告
      甲○○間，不及於被告丑○○。
    3.答辯之聲明：原告之訴駁回，如受不利判決，願供擔保請
      准宣告免為假執行。
四、兩造不爭執之事實：
  (一)、對於原告提出之不動產買賣契約書之形式真正不爭執。
  (二)、原告已給付買賣價金5,700,000 元，該價金由被告甲○○
      收受，尚餘尾款400,000 元未給付。
  (三)、系爭買賣契約約定交屋時間為92年11月30日。
  (四)、屋頂漏水，原告僱工修繕屋頂露台重打水平防水、後隔壁
      伸縮縫、二樓及三樓室內內牆及天花板伸縮縫、頂樓大理
      石門檻加高及施工後油漆復原等工程，女兒牆及封死後面
      2 根排水管，均屬增建部分之瑕疵。通風管口徑過小，三
      樓柱子施工不良，未採間接給水系統及封死前面1 根排水
      管，均屬主建物部分之瑕疵。
五、本件之爭點：
  (一)、被告丁○○、丑○○與被告甲○○間，是否有合夥關係存
      在？其二人是否應與被告甲○○負連帶賠償責任？
  (二)、系爭房屋實際交屋日期為93年2 月3 日或93年3 月5 日？
      遲延交屋是否可歸責於原告？如否，原告是否得請求被告
      給付違約金？
  (三)、原告主張其為解決屋頂漏水、積水問題，自行僱工修繕屋
      頂露台重打水平、伸縮縫、門檻加高及重新油漆等工程，
      共計支出費用177,810 元之事實，是否真實可採？女兒牆
      之設計及排水孔之封死，是否可歸責於被告甲○○，而得
      請求賠償或減少價金200,000 元及150,000 元？通風管口
      徑是否不符建築法規之規定；三樓柱子是否施工不良；供
      水系統是否末採間接給水方式？上開瑕疵是否減少系爭房
      屋通常之效用？
  (四)、前項瑕疵如可歸責於被告甲○○，原告得否請求損害賠償
      或減少價金？請求之金額為何？
六、法院之判斷：
  (一)、有關被告丁○○、丑○○與被告甲○○間是否有合夥關係
      存在部分：
    1.被告丁○○方面：
      (1)系爭不動產買賣契約「賣方」處雖有被告甲○○代理被
        告丁○○與原告簽訂契約之記載（見本院卷一第11頁）
        ，惟簽約當日被告丁○○並未到場，因被告丁○○為系
        爭土地所有權人，所以才列其為賣方等情，業經證人即
        撰寫契約書之代書庚○○、證人即仲介壬○○證述在卷
        （見本院卷一第97頁、100 頁）。因此，僅憑不動產買
        賣契約書上有「丁○○兼上記代理人甲○○」之記載，
        尚不足以證明被告丁○○與被告甲○○間有合夥關係存
        在，進而推論被告丁○○亦為系爭房屋之出賣人。證人
        庚○○於本院95年6 月28日開庭時雖陳稱：「丁○○都
        不管事的，我猜想丁○○只是出資而已」（見本院卷一
        第97頁），證人壬○○亦證稱：「好像賴先生與丁○○
        是合夥關係」等語（見本院卷一第99頁背面），惟證人
        庚○○隨即說明其僅係猜測，並不了解實際之內部情形
        （見本院卷一第98頁背面），既係臆測之詞，自不足採
        信。證人壬○○亦補稱其需回去查看資料後，始能確認
        契約上何以記載被告丁○○為賣方。經其查明後函覆本
        院：「依系爭土地、房屋異動索引及建物平面圖顯示，
        本棟房屋當初銷售之時，土地為丁○○所有，起造人為
        甲○○（丑○○之太太）所有，且所有房屋銷售之細節
        均與賴先生接洽，所以就當時之產權資料推斷丁○○與
        甲○○、賴先生可能為股東關係或營建承攬關係」等語
        （見本院卷一第107 頁），足見證人壬○○係因被告丁○○為系爭土地之所有權人，因而推論被告丁○○與被
        告甲○○、丑○○間有合夥關係存在，其證詞亦係推測
        之詞，難以採信。
      (2)又從雲林縣斗六地政事務所96年1 月10日斗地一字第09
        60000168號函所檢送之系爭土地、房屋辦理所有權移轉
        之契約書顯示（見本院卷一第239-248 頁），系爭土地
        之出賣人為被告丁○○，房屋之出賣人則係被告甲○○
        ，亦足證被告丁○○辯稱其僅出售土地，不包含房屋在
        內等語，應屬可信。
      (3)再由原告所提出之交屋協議書上，只列原告及被告甲○○二人為立協議書人，被告丁○○並未參與協議（見本
        院卷第一第42、43頁）。而由協議書內容可知，該協議
        書係就系爭房屋交屋尾款事宜所作成之協議，倘若被告
        丁○○為系爭房屋之出賣人，理應被邀請參與協議，並
        於協議書簽名，始能達成協議之目的，然該協議書上卻
        未列被告丁○○為立協議書人，此亦足資佐證被告丁○○之辯解非虛。
      (4)另按一般常見之合建習慣，通常由一方提供土地供他方
        建築房屋，並依雙方約定之比例取得建造完成之房屋及
        基地。本件經向雲林縣政府調閱與系爭房屋同時興建之
        斗六市○○路13號、15號、17號、19號4 棟房屋之建造
        及使用執照，得知13號及15號房屋登記之起造人分別為
        證人己○○、辛○○，17號及19號房屋登記之起造人則
        為被告甲○○，有雲林縣政府96年2 月9 日函檢送之建
        造、使用執照在卷可稽（見本院卷二第22頁）。之所以
        會列證人己○○、辛○○為起造人，係因證人己○○、
        辛○○承包上開4 棟房屋之綁鐵工程，為擔保工程款得
        以順利領得，因而接受被告丑○○之建議，以其二人名
        義登記為起造人，其二人與被告丁○○並不相識，未受
        被告丁○○任何指示等情，業據證人己○○、辛○○到
        院結證屬實（見本院卷二49、50頁）。可見同時興建之
        4 棟房屋中，被告丁○○並未分得任何一棟，此與一般
        合建之習慣亦不相符，無法證明被告丁○○與被告甲○○間有合建之關係存在。
      (5)綜上，系爭不動產買賣契約書上有關「賣方：丁○○兼
        上記代理人甲○○」之記載及證人庚○○、壬○○之證
        詞，均不足以證明被告丁○○亦為系爭房屋之出賣人。
        此外，原告復未提出其他證據證明，則原告請求被告丁○○應與被告甲○○負連帶賠償責任，洵屬無據。
    2.被告丑○○方面：
      原告雖以證人壬○○證述其處理系爭房屋買賣事宜，均與
      被告丑○○接洽聯絡等語，主張該屋之實際出賣人應係被
      告丑○○，被告甲○○只是人頭而已。惟查，由前述雲林
      縣政府所檢送之建造、使用執照及證人壬○○所提出之異
      動索引所示（見本院卷一第109 頁），系爭房屋之起造人
      及第一次登記之所有權人均係被告甲○○，足證系爭房屋
      原係被告甲○○所有。而被告丑○○雖曾多次出面處理買
      賣之事，但最後出面簽訂契約及決定買賣價金、付款方式
      、增建部分等重要內容者，均係被告甲○○，並非被告丑
      ○○，有兩造所不爭執之不動產買賣契約書在卷可參。被
      告甲○○才是系爭房屋主建物部分之出賣人及增建部分之
      承攬人，已至為明確，且為原告所知悉。又原告於交屋後
      發現系爭房屋有漏水等問題時，亦係找被告甲○○商談尾
      款及修繕等交屋事宜，有原告與被告甲○○、證人壬○○
      所書立之交屋協議書在卷可憑（見本院卷一第42、43頁）
      。此外，原告所給付之5,700,000 元價金，亦均由被告甲○○收取，並由被告甲○○於不動產買賣契約書上簽名。
      可見，原告知悉與其成立買賣及承攬契約之人係被告甲○○，而非被告丑○○，被告丑○○只是受託代為處理相關
      事務而已。而被告丑○○既非系爭房屋之出賣人，且非增
      建部分之承攬人，自無庸負出賣人與承攬人之擔保責任。
      承前所述，被告丑○○與被告甲○○為夫妻關係，由其代
      理被告甲○○處理買賣及修繕等事務，乃常情之理，尚難
      據此即逕認其與被告甲○○間有互約出資以經營共同事業
      之合夥關係存在，原告請求被告丑○○應負連帶給付責任
      ，亦非有理。
  (二)、有關遲延交屋部分：
    1.系爭房屋交屋日期為93年2月3日，非93年3月5日：
      (1)證人庚○○證稱：「依照契約約定92年11月30日交屋，
        實際上是快到過年才交屋等語」（見本院卷一第97頁背
        面），而農曆92年12月29日為國曆93年1 月20日，有本
        院上網查得之資料可明（見本院卷二第74、75頁）。證
        人壬○○亦證稱：「（問：系爭房屋交屋時，你有無到
        現場看過？）有。（問：何時？）92年12月到93年1 月
        之間，我們看了好幾次。」等語（見本院卷一第100 頁
        ），其二人所述交屋日期與被告甲○○陳稱之93年2 月
        3 日接近。
      (2)另證人即向原告承租系爭房屋之子○○於本院95年9 月
        11日審理時亦到庭結證稱：「我拿到鑰匙是有兩次，二
        月初的時候我有拿過一次，那一次下雨無法搬家，我就
        去處理書店的事情，後來雨停後，我去看房子準備要搬
        家，發現房子有漏水，我就打電話給江先生，請他來處
        理，江先生說他會找人處理。遙控器一直都是在我這裡
        ，但是我無法處理，因為房子漏水。二月中丑○○打電
        話給我說他要進去看房子，我就開門讓他進去，而且他
        說他要修一些東西，沒有鑰匙不方便，我就打電話給江
        先生問他可不可以把鑰匙給賴先生，江先生說房子沒有
        建好，不能交屋，告訴我鑰匙交給賴先生，我就把鑰匙
        交給賴先生，一直到三月初，江先生又把鑰匙交給我，
        之後我就一直使用房屋」等語（見本院卷一第178 頁背
        面）。衡諸一般經驗法則，被告甲○○委由被告丑○○
        將系爭房屋大門之遙控器交予承租系爭房屋之證人子○○時，即應認已將系爭房屋交予原告管領及使用支配，
        此由被告丑○○欲進入房屋內查看漏水情形時，尚應由
        證人子○○開門始得進入可資佐證。至於證人子○○嗣
        後聽從原告指示，將遙控器交還被告甲○○，係因其發
        現房屋有漏水等瑕疵，此係交屋後之瑕疵修補問題，並
        非交還遙控器即謂未交屋。原告雖另陳稱被告甲○○只
        交付一副遙控器，尚保有二副遙控器，顯係只是方便原
        告驗收而已。然查，原告與被告甲○○簽訂不動產買賣
        契約時，並無約定交屋前應先辦理驗收，且證人子○○
        證稱：其於93年2 月初拿到遙控器後，即準備搬入使用
        ，後因下雨且發現漏水才未搬入等語，前已敘及。倘若
        只是辦理驗收而非交屋，原告應無權將該房屋交予證人
        子○○使用，並由證人子○○繼續保管遙控器。驗收之
        說，實非可採。
      (3)再者，原告於93年間對被告甲○○提起確認本票債權不
        存在訴訟時，起訴狀理由中亦記載交屋日期為93年2 月
        3 日，有民事起訴狀、本院93年度六簡字第326 號民事
        判決及確定證明書在卷可憑（見本院卷二第77-83 頁、
        本院卷一第141-146 頁）。
      (4)綜合以上各情，堪信被告甲○○辯稱實際交屋日期為93
        年2 月3 日，應屬可信。
    2.遲延交屋非可歸責於原告：
      系爭不動產買賣約定於92年11月30日交屋，為兩造所不爭
      執，而被告甲○○既遲至93年2 月3 日始將系爭房屋交予
      原告使用，顯然已違反契約第7 條第1 款之約定，其遲延
      交屋之事實，已至為明確。則被告甲○○辯稱遲延交屋係
      可歸責於原告之事由，依舉證責任分配原則，自應由被告
      甲○○就該部分之事實負舉證責任。被告甲○○雖以內政
      部警政署入出境管理局以95年8 月17日境信凡字第095108
      42460 號函所檢送之原告入出國日期證明書為證（見本院
      卷一第155 、156 頁），說明原告於92年10月7 日出國，
      同年11月26日回國，93年1 月12日又出國，同年月16日回
      國，雙方約定二、三樓之不鏽鋼窗框，一片強化玻璃部分
      ，由原告自行處理，費用由原告負責支出，因原告出國未
      能施作不鏽鋼窗框，致使後續之水泥粉刷及黏貼磁磚等工
      程無法進行。經查，證人戊○○於本院96年3 月19日言詞
      辯論期日到庭結證稱：「我是九如鋁門窗的負責人，斗六
      市○○路17號的不鏽鋼鋁門窗是原告丙○○找我去作的，
      結構好的時候通知我去作的，實際時間我不記得。我去的
      時候好像沒有看到鷹架的印象，是江先生直接帶我去量，
      我回去估價，經過江先生同意到裝鋁門窗，大概一個禮拜
      左右，從框到裝設玻璃大概三天的時間。…拆模板之後，
      水泥工要進場粉刷之前，就可以裝設鋁門窗。…第一次去
      量的時候，鋁門窗的高度比較高，實際上要施工去量的時
      候，規格變小，所以價格變少。我講的第一次去量的時候
      ，應該還沒有灌窗台的時候。實際上去作的時候，是原告
      打電話通知我去量的」等語（見本院卷二第51、52頁）。
      綜合證人戊○○上開證詞及原告之入出國日期證明書、原
      告所提出之系爭房屋興建過程之照片顯示（見本院卷二第
      12、70-73 頁），92年10月22日興建系爭房屋二樓前面之
      增建部分；同年月30日興建三樓前面之增建部分並搭設二
      、三樓之女兒牆板模；同年11月12日二、三樓增建部分及
      女兒牆之板模拆除；同年月19日全部工程之板模均已拆除
      ，得知：證人戊○○曾至系爭房屋二次，第一次是系爭房
      屋之增建部分尚未開始興建，由原告陪同至現場測量，當
      時二、三樓之女兒牆未興建，時間應係在92年10月7 日原
      告出國前至同年10月22日二樓增建部分施工前。而二、三
      樓女兒牆板模拆除時間為92年11月12日，依證人戊○○之
      陳述，板模拆除後即可裝設不鏽鋼窗框，當時原告雖然不
      在國內，惟證人戊○○第二次至系爭房屋測量鋁門窗之尺
      寸，是原告以電話通知其去測量施作，既係以電話通知，
      即非原告人在國內不可。如證人戊○○於92年11月12日板
      模拆除後即去裝設不鏽鋼窗框，施工期間只需3 日，之後
      被告甲○○應仍有充足時間施作水泥粉刷及黏貼磁磚等工
      程，惟被告甲○○竟遲至93年2 月3 日始交屋，與板模拆
      除時間相距約2 個半月之久，故僅從原告於92年10月7 日
      至92年11月26日期間不在國內，實不足以證明遲延係因原
      告出國所致。此外，被告甲○○復未提出其他證據證明，
      難謂其已盡舉證之責任，其辯稱遲延係可歸責於原告之辯
      解，自非可採。
    3.被告甲○○雖又辯稱：原告於93年2 月3 日受領系爭房屋
      及93年3 月5 日簽立交屋協議書時，皆未保留追究遲延責
      任，依民法第504 條規定及兩造簽訂之交屋協議書約定，
      被告甲○○對於遲延結果，亦不負責等語。惟按因可歸責
      於承攬人之事由致工作遲延者，定作人於受領工作時，若
      未聲明保留，依民法第504 條規定，定作人固不得再依民
      法第502 條、第503 條或一般遲延之規定，請求減少報酬
      、解除契約或損害賠償，惟雙方約定之違約金債權，於約
      定之原因事實發生時，即已獨立存在，定作人於遲延後受
      領工作時，縱因未保留而推定為同意於遲延之效果，應不
      影響於已獨立存在之違約金債權，有最高法院88年度台上
      字第940 號判決意旨可資參照。查，系爭不動產買賣契約
      第7 條第1 款約定：「乙方（指被告甲○○）除因不可抗
      力或可歸責於甲方（指原告）之事由外，其逾本約第2 、
      3 條規定期限交付證件及房地時，每逾1 日按已繳房地價
      款千分之一計算違約金與甲方」，明定如有可歸責於被告
      甲○○之事由而逾期交屋時，被告甲○○應給付原告違約
      金。系爭不動產買賣約定交屋時間為92年11月30日，被告
      甲○○遲至93年2 月3 日始交屋，逾期65日，依約即應給
      付原告違約金，揆諸前開說明，此違約金債權並不因原告
      未聲明保留而受影響。是被告甲○○抗辯原告於93年2 月
      3 日受領系爭房屋及93年3 月5 日簽立交屋協議書時，均
      未保留追究遲延責任，被告甲○○就遲延結果，無庸負責
      等語，尚乏有據。
    4.原告得向被告甲○○請求給付違約金370,500元：
      原告已給付買賣價金5,700,000 元，尚餘尾款400,000 元
      未給付，為兩造所不爭執。原告雖陳稱其所給付之價金為
      5,800,000 元云云，然依契約第7 條第1 款所約定之文義
      觀之，被告甲○○應給付與原告之違約金，係每逾1 日按
      已繳「房地價款」千分之一計算，不包括原告自行支出之
      不鏽鋼窗框費用在內。原告已給付之系爭房地買賣價金為
      5,700,000 元，依上開標準計算，被告甲○○應給付原告
      之違約金為370,500 元（計算式：65×5,700,000 ×1/10
      00）。
  (三)、有關瑕疵給付部分：
    1.被告甲○○不否認原告所主張二、三樓有嚴重漏水，經其
      自行僱工修繕屋頂露台重打水平防水、後隔壁伸縮縫、二
      樓及三樓室內內牆及天花板伸縮縫、頂樓大理石門檻加高
      及施工後油漆復原工程等情，惟爭執原告請求之金額過高
      。經查，證人即施工人員乙○○於本院95年8 月28日言詞
      辯論期日到庭結證稱：「收據是我簽發交給原告的，所有
      的裂縫我都打開作伸縮的處理，我處理過的地方就比較不
      會裂開，這比較費工，所以金額比較高。因為我們作裂縫
      的部分都要附帶保固的責任，如果不附帶保固責任，業主
      都不會給我們錢，所以我們作的時候都會作到保固，如果
      沒有用這種伸縮縫的方式，以後地震就會裂開，我一慣都
      用這種方法施作。以前我也是用灌材料的方式施作，作了
      之後發現地震經過搖動後就沒有拉力，很容易就裂開，伸
      縮縫所灌材料是塑膠的材質，比較有彈性，本件如果不是
      用伸縮縫，用其他的方式製作的話，每公尺的單價是250
      元，如果用這種方式是便宜7,010 元。門要進去的地方，
      漏很多水，而且沒有排水孔，所以我們用PU，我去作的時
      候，上面已經有PU，裡面要進來的地方，我們就用PU補平
      。這個有兩個處理方式，一個是PU補平，一個是把PU拆掉
      ，用水泥填平後再補用PU，這兩種方式都有人採用，這兩
      種方式實際差價我沒有計算過。本件我承包的金額是算使
      用多少PU，加上工錢，換算成每坪的單價，並不是計算每
      坪的單價，這次施作的PU鋪的很厚，我差不多補了6 、7
      遍。錢是原告支付，油漆是我介紹給原告，要開收據的時
      候，原告要求油漆工開收據，油漆工建議由我直接開給原
      告。每一面牆面都有裂縫，只是裂的多與少而已」等語（
      見本院卷一第159 、160 頁），已詳述施工之方法及費用
      之計算標準，並有工程款收據一紙附卷可參（見本院卷一
      第12頁），堪信原告主張其支出此部分之修繕費用為177,
      810 元，應屬真實可信。
    2.原告主張二、三樓正面原設計為一整片強化落地窗，被告
      擅自變更設計，增加55公分高之女兒牆，以致減損系爭房
      屋之外觀價值及採光功能，損失200,000 元部分，為被告
      甲○○所否認，辯稱：此部分變更係應原告要求而施作，
      並非被告甲○○擅自更改等語。經查，由原告提出之施工
      照片所示，女兒牆約於92年10月30日開始施工，雖適逢原
      告出國，不在國內，惟原告既於每個施工階段均能拍照存
      證，表示原告有委託他人代為監工拍照，原告應知悉整個
      施工之進度及狀況。倘若原告不同意增砌一面女兒牆，理
      應於發現時即予阻止，通知被告甲○○改善，然原告非但
      未提出異議，且同意讓後續之不鏽鋼框窗配合女兒牆之高
      度裝設，甚至於提起前述確認本票債權不存在訴訟時，亦
      未提及被告甲○○擅自變更設計之事。顯然，原告對女兒
      牆之施作，至少有默示之同意，原告主張被告甲○○擅自
      變更設計，並非實在。
    3.又封死三根排水管孔，係因頂樓大門出口處及前面加蓋接
      縫處有漏水情形，經多次修補仍未見效，證人即修繕工人
      癸○○乃建議將頂樓之三根排水孔封死，以便徹底解決漏
      水之問題，要將排水孔封死前，有經過原告及被告甲○○
      、丑○○之同意等情，業據證人癸○○到庭證述屬實（見
      本院卷一第176 、177 頁）。且本件經囑託臺灣省建築師
      公會鑑定封死排水孔後是否影響排水功能，鑑定結果認為
      ：「屋頂排水孔，目前前屋頂剩5 支，後屋頂剩1 支，除
      非有異物堵住，否則排水量應足夠」，有鑑定報告附卷可
      稽。而原告既同意封死三根排水管孔，且鑑定結果亦認封
      死排水孔後，於通常情形不會影響排水功能，則原告以可
      歸責於被告甲○○及排水功能減損為由，請求被告甲○○
      賠償或減少價金150,000 元，即非有理。
    4.至於原告主張一、二、三樓浴室通風口僅使用1 吋半口徑
      之水管，與建築技術規則建築設計施工編所規定應使用3
      吋口徑水管不符；三樓柱子施工不良，斷面凹陷；及系爭
      房屋未採間接給水系統，會導致飲水污染等瑕疵，經臺灣
      省建築師公會鑑定結果，認為：一、二、三樓浴廁之排風
      量依目前設置之5"Φ排風管顯然不足，會造成浴廁臭味及
      濕氣不易排出，與建築法規不符，建議於每間浴廁分別接
      一水平管（5"Φ）沿著樑下排至後院，經費約25,350元；
      二樓以上柱裂凹陷施工不良，不致影響結構安全，表面補
      平費用約11,300元；間接供水係自來水公司為了維護供水
      系統之安全與公平所採取之措施，即自來水管先流入住戶
      自備之蓄水池，再由蓄水池抽至屋頂水箱，以重力方式供
      應各樓層用水，自備蓄水池需0.5 立方公尺之容器（不鏽
      鋼、塑膠、水泥製品皆可），以目前後院違建情形，要放
      置0.5 立方公尺之容器似乎不足夠，目前使用系統為直接
      供水，不合自來水公司規定，改善費用如使用塑膠容器約
      6,700 元，使用不鏽鋼容器約11,700元（見鑑定報告第2
      、3 頁），證實通風管口徑與三樓柱子及供水系統有原告
      所指稱之瑕疵存在，且該瑕疵已影響到系爭房屋原應具有
      之通常效用。
    5.原告雖另以前述理由（見事實及理由二、(二)、9.10.），指
      摘臺灣省建築師公會之鑑定不可採，並聲請再履勘現場，
      以檢視建築師所提供之改善方法是否可行。惟經本院再函
      請負責鑑定之建築師，針對原告就鑑定報告有意見之部分
      予以說明，據函覆稱：「洗洞數（即鑽孔數）之單位為一
      式，非一樓1 個，表列共3 處指三處廁所，洗洞位於樓梯
      平台下方，因此不會妨礙逃生時之通行，而所指5"Φ通風
      管，係依據20分鐘更換一次空氣量之經驗值推算。柱子部
      分凹陷1.5 公分，係屬於保護層部分，依規定柱子之主鋼
      筋保護層為4 公分，扣除鋼筋1 －1.3 公分，保護層厚度
      剩3 －2.7 公分，因此建議打毛加厚保護層即可。院方所
      提為自來水給水系統，直接、間接之確認，若以透天層1
      棟1 戶為單位，0.5 立方公尺之接水池足夠，且可以改為
      間接給水，至於地下或屋頂蓄水池要多大，則非本鑑定需
      要設計之範圍」等語，有臺灣省建築師公會96年3 月7 日
      96台建師鑑（95113） 字第2683-5號函附卷可按（見本院
      卷二第44頁）。本院審酌：臺灣省建築師公會係兩造所合
      意選定之鑑定機關，與兩造均無任何利害關係，並無偏袒
      任何一造之必要，且具備建築之專業技能，應會本於公正
      客觀之立場為判斷，其鑑定內容應堪憑信，而無再履勘現
      場之必要。故而，原告主張浴室通風管之口徑不符建築法
      規之規定、三樓柱子施工不良及自來水未採間接給水方式
      ，致使系爭房屋之價值及效用減少等情，應係真實可信。
  (四)、前項瑕疵部分，原告得否請求減少價金或損害賠償部分：
    1.按物之出賣人，對於買受人應擔保其物依第373 條之規定
      危險移轉於買受人時，無滅失或減少其價值之瑕疵，亦無
      滅失或減少其通常效用，或契約預定效用之瑕疵；買賣因
      物有瑕疵，而出賣人依前五條之規定，應負擔保之責者，
      買受人得解除其契約，或請求減少其價金，但依情形，解
      除契約顯失公平者，買受人得請求減少價金；買賣之物，
      缺少出賣人所保證之品質者，買受人得不解除契約或請求
      減少價金，而請求不履行之損害賠償，出賣人故意不告知
      物之瑕疵者亦同，民法第354 條第1 項前段、第359 條、
      第360 條分別定有明文。又承攬人完成工作，應使其具備
      約定之品質，及無減少或滅失價值或不適於通常或約定使
      用之瑕疵；工作有瑕疵，定作人得定相當期限，請求承攬
      人修補之，承攬人不於前項期間內修補者，定作人得自行
      修補，並得向承攬人請求償還修補必要之費用；承攬人不
      於前條第一項所定期限內修補瑕疵者，定作人得解除契約
      或請求減少報酬，但瑕疵非重要，或所承攬之工作物為建
      築物或其他土地上之工作者，定作人不得解除契約；因可
      歸責於承攬人之事由，致工作發生瑕疵者，定作人除依前
      二條之規定，請求修補或解除契約，或請求減少報酬外，
      並得請求損害賠償，民法第492 條、第493 條第1 、2 項
      、第494 條、第495 條第1 項亦規定甚明。民法所定之消
      滅時效，僅以請求權為其客體，故就形成權所定之存續期
      間，並無時效之性質。民法第365 條第1 項規定之請求減
      少價金，實係主張減少價金，與同條規定解除契約之性質
      同屬形成權，該條項於二者所規定之6 個月行使期間，皆
      為無時效性質之法定期間，不發生中斷問題。且買受人之
      減少價金請求權已否因該期間之經過而消滅，法院無待當
      事人之主張或抗辯，亦應依職權予以調查審認，以為判斷
      之依據，惟買受人於該6 個月內行使後所生之效果權利，
      即可於普通時效期間內繼續存在（最高法院22年上字第71
      6 號判例意旨、72年度台上字第4694號判決意旨、87年度
      台上字第2872號判決意旨參照）。準此，民法第514 條第
      1 項所定定作人之減少報酬請求權，亦應屬形成權之性質
      ，該條就定作人減少報酬請求權所定之1 年期間，應為除
      斥期間，當事人縱未援用，法院亦應依職權調查。反之，
      民法第360 條、第514 條第1 項所規定之損害賠償請求權
      ，則應屬消滅時效之性質，非經當事人抗辯，法院不得依
      職權以為裁判之資料。其中第514 條第1 項明定損害賠償
      請求權因瑕疵發現後1 年間不行使而消滅，第360 條未特
      別規定，依同法第125 條規定，其請求權因15年不行使而
      消滅。
    2.由系爭不動產買賣契約書之內容觀之，可知該契約實含有
      買賣及承攬兩種契約在內，主建物部分為買賣之性質，增
      建部分則屬承攬之性質。而前述屋頂漏台重打水平等支出
      177,810 元之修繕工程，屬增建部分之瑕疵，通風管口徑
      過小、三樓柱子施工不良及自來水未採間接給水系統部分
      ，均屬主建物之瑕疵，為兩造所不爭執。又據證人子○○
      之證述可知，原告於93年2 月初已發現系爭房屋有漏水之
      現象，嗣原告於93年12月20日對被告甲○○提起確認本票
      債權不存在訴訟時，即主張被告甲○○應給付其自行僱工
      修繕漏水問題所支出之177,810 元，該起訴狀繕本於94年
      1 月6 日送達被告甲○○，未逾一年之除斥期間，業經本
      院依職權調取本院93年度六簡字第326 號卷查明屬實，有
      該卷卷皮、民事起訴狀及送達證書影本足憑（見本院卷二
      第76-84 頁）。則原告依據民法第493 條第2 項規定，請
      求被告甲○○償還修補之必要費用177,810 元，為有理由
      ，應予准許。
    3.上開主建物瑕疵部分，於原告與被告甲○○簽訂系爭買賣
      契約時即已存在。而該買賣契約書上雖無被告甲○○保證
      系爭房屋具備何種品質之記載，惟被告甲○○早知悉該房
      屋之通風管口徑只有1.5 吋、三樓柱子有凹陷不平及增建
      後無法採間接給水系統，卻未將上開情形告知原告，依民
      法第360 條後段規定，被告甲○○亦應負損害賠償責任。
      又上開三項瑕疵之修復費用約為48,350元，業經囑託臺灣
      省建築師公會鑑定綦詳，已如前述（計算式：25,350＋11
      ,300 ＋11,700） 。從而，此部分原告請求被告甲○○賠
      償48,350元為有理由，逾此範圍之請求，則應予駁回。
    4.被告甲○○雖辯稱浴室通風管早於簽訂系爭買賣契約時，
      即已施作完成，原告於購屋時曾詳細查看房屋，倘若該部
      分有瑕疵，依民法第355 條第1 項規定，被告甲○○亦不
      負擔保之責等語。惟查，系爭房屋主建物部分固於92年5
      月24日完工（見本院卷一第41頁），在系爭不動產買賣契
      約簽訂之前。但因通風口在浴室上方或天花板上，外有一
      塑膠盒罩住（見本院卷一第211 頁），若非特意打開盒子
      查看，不易察覺其口徑之大小為何，故僅憑簽約時浴室通
      風管已施工完成，即逕認原告於契約成立時已知悉通風管
      有前述之瑕疵，尚嫌率斷，被告此部分辯解，難謂可信。
    5.被告甲○○另辯以：其與原告於93年3 月5 日簽訂交屋協
      議，由協議書之記載可知，原告受領系爭房屋後，僅就頂
      樓防水工程及排水管漏水、積水瑕疵部分為保留外，對於
      系爭房屋是否有其他瑕疵等，皆未聲明保留或通知，不得
      再向被告甲○○行使瑕疵擔保權利等語。經查，證人壬○○證稱：「協議書是由雙方分開簽的，不是同一天簽的，
      因為當時原告不在雲林，雙方約定3 月7 日再到代書事務
      所談，所以當天雙方沒有達成協議。（問：沒有達成協議
      ，為何交屋協議書要簽名？）3 月5 日之前就各自簽了，
      實際上要談，3 月7 日到代書事務所談，把細節談清楚，
      禮拜一付款」等語（見本院卷一第102 頁），可見協議書
      內容，只是雙方初步達成之共識，並非最終之協議，兩造
      仍未同意依協議內容履行。又縱認協議已成立，然從協議
      書之文義觀之，協議書第5.點Ｃ記載「頂樓防水工程及排
      水管漏水及積水瑕疵修復，並經雨季之颱風或豪雨考驗後
      ，經甲方驗收合格」等語，應係兩造特別針對上開瑕疵所
      為之約定而已，協議書內並無原告拋棄其他請求之類似記
      載，自不得因原告未為聲明保留，即謂原告喪失行使瑕疵
      擔保之權利。
  (五)、總計，原告得向被告甲○○請求違約金370,500 元、償還
      修補之必要費用177,810 元及賠償損害48,350元，扣除原
      告應給付之尾款400, 000元，原告尚得向被告甲○○請求
      196,660 元。
  (六)、未按給付無確定期限者，債務人於債權人得請求給付時，
      經其催告而未為給付，自受催告時起，負遲延責任，其經
      債權人起訴而送達訴狀者，與催告有同一之效力；遲延之
      債務，以支付金錢為標的者，債權人得請求依法定利率計
      算之遲延利息；應付利息之債務，其利率未經約定，亦無
      法律可據者，週年利率為百分之五，民法第229 條第2 項
      、第233 條第1 項前段、第203 條分別定有明文。本件原
      告請求被告甲○○給付違約金、償還修補費用及損害賠償
      之金額，並未定有給付之期限，則原告請求自95年9 月14
      日起（按：起訴狀繕本於95年3 月13日送達被告甲○○）
      至清償日止，按週年利率百分之五計算遲延利息，並未逾
      上開規定之範圍，亦無不合，應予准許。
七、從而，原告依據買賣及承攬契約之規定，請求被告甲○○給
    付196,660 元及自95年9 月14日起至清償日止，按週年利率
    百分之五計算之利息部分，為有理由，應予准許。原告逾此
    金額之請求，則無理由，應予駁回。
八、本判決原告勝訴部分，原告雖陳明願供擔保，聲請宣告假執
    行，惟依民事訴訟法第389 條第1 項第5 款「所命給付之金
    額或價額未逾新臺幣五十萬元之判決，法院應依職權宣告假
    執行」之規定，仍應由本院就原告上開勝訴部分依職權宣告
    假執行。另被告甲○○陳明願供擔保免為假執行部分，酌定
    相當之擔保金額併宣告之。原告其餘假執行之聲請，因其訴
    遭駁回而失所附麗，應併予駁回。
九、本件事證已臻明確，兩造其餘攻擊防禦方法及所提之證據，
    核與判決結果不生影響，不再予一一論述，併此敘明。
十、訴訟費用負擔之依據：民事訴訟法第79條。
中　　華　　民　　國　　96　　年　　5 　　月　　7 　　日
                  民事第一庭    法  官    蔡碧蓉
以上正本係照原本作成。
如對本判決上訴，須於判決送達後20日內向本院提出上訴狀（須
附繕本），並應繳納上訴裁判費。
中　　華　　民　　國　　96　　年　　5 　　月　　7 　　日
                                書記官    蔡嘉萍
